【裁判字號】    99,抗,1753
【裁判日期】    991130
【裁判案由】    土地所有權移轉登記
【裁判全文】
臺灣高等法院民事裁定                  99年度抗字第1753號
抗  告  人  曾蘇貞秀
相  對  人  陳大能
訴訟代理人  吳東霖律師
上列當事人間請求土地所有權移轉登記事件，對於中華民國99年
9月10日臺灣桃園地方法院99年度補字第293號裁定，提起抗告，
本院裁定如下：
    主      文
原裁定廢棄。
    理      由
一、按原告起訴時，應依民事訴訟法第244條第1項規定，以訴狀
    表明當事人及法定代理人、訴訟標的及其原因事實、應受判
    決事項之聲明等事項，提出於法院，否則即屬起訴不合程式
    。惟原告此項不合程式或不備其他要件情形，如可得補正，
    法院即應先限期命其補正，此觀民事訴訟法第249條第1項規
    定至明。次按審判長應向當事人發問或曉諭，令其為事實上
    及法律上陳述、聲明證據或為其他必要之聲明及陳述；其所
    聲明或陳述有不明瞭或不完足者，應令其敘明或補充之，民
    事訴訟法第199條第2項定有明文，此審判長（或獨任法官）
    之闡明權同時並為其義務，審判長未盡此項必要之處置，違
    背闡明義務者，其訴訟程序即有重大瑕疵（最高法院43年台
    上字第12號判例參照）。又提起民事訴訟，應依民事訴訟法
    之規定繳納裁判費，此固為必須具備之程式，惟訴訟標的之
    價額，由法院核定；法院因核定訴訟標的之價額，得依職權
    調查證據，民事訴訟法第77條之1第1項、第3項亦分別定有
    明文。故當事人訴之聲明不明確時，審判長即負有行使闡明
    權之義務，並由法院依職權調查核定訴訟標的價額。
二、查本件抗告人起訴聲明為：相對人應將坐落桃園縣楊梅鎮○
    ○○○段353地號（下稱系爭地號）土地辦理繼承登記後，
    並將所繼承之持分辦理所有權移轉登記予吳憲坤，再由吳憲
    坤辦理所有權移轉登記予抗告人（見原審卷第4頁），惟於
    事實理由卻主張：吳憲坤於民國（下同）87年3月5日向相對
    人購買系爭地號如附圖之土地（見原審卷第11-13頁，下稱
    系爭土地），相對人於吳憲坤給付買賣價金後交付系爭土地
    ，由吳憲坤於系爭土地上興建門牌號碼為桃園縣楊梅鎮○○
    里○○路○段68巷106號房屋（下稱系爭房屋），再由吳憲坤
    於96年12月3日將系爭土地及房屋售予抗告人，嗣因相對人
    已繼承系爭地號土地，爰依民法第242條規定代位行使吳憲
    坤之請求權，訴請相對人先就其應繼承之持分辦理繼承登記
    ，再辦理所有權移轉登記與吳憲坤等語，則抗告人究係對系
    爭地號土地之持分為請求，抑或對系爭地號土地之特定部分
    即系爭土地面積若干為請求？又系爭地號土地共有人陳漢與
    相對人之關係為何？相對人自陳漢繼承系爭地號土地之應繼
    分比例為若干？亦均有未明。原審於抗告人起訴聲明尚不明
    確之時，未予闡明，並依職權調查以確定訴之聲明及請求內
    容，即逕以系爭地號土地面積、公告現值及陳漢之應有部分
    ，核算本件訴訟標的價額為新臺幣204萬2,520元，即有未洽
    。抗告意旨指摘原裁定逕以陳漢之應有部分計算訴訟標的價
    額，顯有違誤，聲明廢棄，理由雖有不同，惟原裁定既有可
    議，仍應認其抗告有為有理由，爰由本院予以廢棄，並因本
    件宜由原法院就近確定系爭房屋坐落位置及被繼承人陳漢之
    繼承資料以查明上情，乃發回原法院為適當之處置。
三、據上論結，本件抗告為有理由，依民事訴訟法第492條，裁
    定如主文。
中    華    民    國    99    年    11    月    30    日
                    民事第十八庭
                        審判長法  官  魏麗娟
                              法  官  黃明發
                              法  官  李媛媛
正本係照原本作成。
本裁定除以適用法規顯有錯誤為理由外，不得再抗告。如提起再
抗告，應於收受後10日內委任律師為代理人向本院提出再抗告狀
。並繳納再抗告費新台幣１千元。
中    華    民    國    99    年    12    月    2     日
                              書記官  方素珍

司法院資訊處製作；財團法人民間司法改革基金會備份。
